臺灣高等法院刑事判決
111年度上易字第13號
上  訴  人  
即  被  告  LAM VAN THANH（即林文成） 




上列上訴人即被告因詐欺案件，不服臺灣新北地方法院109年度
易字第436號，中華民國110年9月9日第一審判決（起訴案號：臺
灣新北地方檢察署108年度偵字第13542號），提起上訴，本院判
決如下：
    主    文
上訴駁回。
    犯罪事實
一、LAM VAN THANH明知依現今生活狀況，任何人均可輕易以自
    己名義申辦行動電話門號使用，並無使用他人名義所申辦行
    動電話門號之必要，且詐欺集團經常利用他人行動電話門號
    以掩飾不法犯罪行為，逃避執法人員查緝，如將自己之行動
    電話門號提供他人使用，可能因此供不法詐騙份子利用作為
    詐欺取財等犯罪使用，並預見可能因而幫助他人從事詐欺取
    財之目的，竟基於縱若有人持該行動電話門號作為犯罪工具
    使用，亦不違背其本意之不確定幫助詐欺取財故意，於民國
    107年1月17日某時起至同年3月13日15時55分許止期間內某
    時許，在不詳地點，以不詳方式，將其於107年1月17日向台
    灣之星電信股份有限公司（下稱台灣之星）所申辦之行動電
    話門號0000000000號（預付卡型，下稱本案行動電話門號）
    之SIM卡交付予某真實姓名、年籍均不詳之成年人收受，而
    將上開行動電話門號之SIM卡提供予該真實姓名、年籍均不
    詳之成年人及其所屬之詐欺集團成員使用，以供該真實姓名
    、年籍均不詳之成年人及其所屬之詐欺集團成員持以施用詐
    術，LAM VAN THANH即以此行為幫助上開真實姓名、年籍均
    不詳之成年人及其所屬之詐欺集團成員實施詐欺取財犯行。
    嗣上開真實姓名、年籍均不詳之成年人所屬之詐欺集團成員
    意圖為自己不法之所有，基於詐欺取財之犯意，自107年3月
    13日15時55分許起，在不詳地點，接續以本案行動電話門號
    撥打電話予吳美陰，先後向吳美陰佯稱其為吳美陰之大姊，
    其電話號碼已經更改；其因急需用錢，請吳美陰以匯款方式
    借款予其等語，致使吳美陰陷於錯誤，而依該詐騙集團成員
    之指示，於翌（14）日11時12分許，前往位在新北市○○區○○
    街00巷0號之中華郵政股份有限公司樹林三多郵局，以臨櫃
    匯款之方式，將新臺幣（下同）18萬6,000元匯至鍾明靜（
    所涉幫助詐欺取財犯行，業經臺灣臺北地方法院另案論處罪
    刑確定）向合作金庫商業銀行股份有限公司景美分行申請開
    立之0000000000000號帳戶（下稱本案帳戶）內，旋遭該詐
    欺集團成員提領15萬元。嗣經吳美陰察覺有異，報警處理，
    經警循線查獲上情。
二、案經新北市政府警察局文山第二分局報告臺灣臺北地方檢察
    署陳請臺灣高等檢察署檢察長令轉臺灣新北地方檢察署檢察
    官偵查起訴。
    理    由
壹、證據能力部分：
一、按被告以外之人於審判外之陳述，雖不符刑事訴訟法第159
    條之1至第159條之4之規定，然經當事人於審判程序同意作
    為證據，法院審酌該言詞陳述或書面陳述作成時之情況，認
    為適當者，亦得為證據；當事人、代理人或辯護人於法院調
    查證據時，知有刑事訴訟法第159條第1項不得為證據之情形
    ，而未於言詞辯論終結前聲明異議者，視為有前項之同意，
    刑事訴訟法第159條之5定有明文。查，本判決下列認定事實
    所引用之被告以外之人於審判外所為之供述證據資料（包含
    人證與文書等證據），並無證據證明係公務員違背法定程序
    所取得；而檢察官及上訴人即被告LAM VAN THANH（下稱被
    告）對本院準備程序期日及審判程序期日提示之卷證，均同
    意或不爭執其等證據能力（見本院卷第42至43、69至70頁）
    ，且迄至言詞辯論終結前亦未再聲明異議，本案證據資料作
    成時之情況，核無違法取證或其他瑕疵，證明力亦無明顯過
    低之情形，認為以之作為證據為適當，依刑事訴訟法第159
    條之5規定，自均得作為證據。
二、至於非供述證據部分，檢察官及被告於本院準備程序期日及
    審判期日均同意或不爭執其等證據能力（見本院卷第43至44
    、70至71頁），復均查無違反法定程序取得或其他不得作為
    證據之情形，且經本院於審理期日提示予檢察官及被告而為
    合法調查，應認均有證據能力。
貳、實體部分：
一、認定犯罪事實所憑之證據及理由： 　
    訊據被告固不否認詐欺集團成員於取得其所申辦之本案行動
    電話門號之SIM卡後，對被害人吳美陰施用詐術，致被害人
    因而陷於錯誤，依指示將款項匯入本案帳戶等情，然矢口否
    認有何幫助詐欺取財之犯行，辯稱：伊遺失了本案行動電話
    門號之SIM卡，伊沒有將之賣或交付給別人云云。經查：
  ㈠真實姓名、年籍均不詳之詐欺集團成員自107年3月13日15時5
    5分許起，在不詳地點，接續以本案行動電話門號撥打電話
    予被害人，先後向被害人佯稱其為被害人之大姊，其電話號
    碼已經更改；其因急需用錢，請被害人以匯款方式借款予其
    等語，致使被害人陷於錯誤，而依該詐騙集團成員之指示，
    於翌（14）日11時12分許，前往位在新北市○○區○○街00巷0
    號之中華郵政股份有限公司樹林三多郵局，以臨櫃匯款之方
    式，將18萬6,000元匯至本案帳戶內，旋遭該詐欺集團成員
    提領15萬元等情，業據被告於本院準備程序期日中所不爭執
    （見本院卷第40至41、45頁），核與證人即被害人於警詢時
    指述情節相符（見偵15155卷第19至20頁），復經證人鍾明
    靜於警詢時證述屬實（見偵15155卷第12至14頁），並有通
    聯調閱查詢單、詐騙電話號碼通話紀錄及簡訊翻拍照片、台
    灣之星107年9月3日函及其所檢附預付卡服務申請書、台灣
    之星110年2月5日函及其所檢附行動電話門號0000000000號
    之基本資料、預付卡服務申請書、被告之中華民國居留證及
    全民健康保險卡翻拍照片、郵政跨行匯款申請書、合作金庫
    商業銀行景美分行107年4月16日合金景美字第1070001537號
    函及其檢附合作金庫銀行新開戶建檔登錄單、歷史交易明細
    查詢結果、證人鍾明靜提出之其與「林小姐」間網路社交通
    訊軟體LINE訊息內容翻拍照片等件在卷可稽（見偵15155卷
    第21、23至25、27至57、87、89、123、137、141頁；原審
    卷第138至144頁），足認本案行動電話門號確遭詐騙集團成
    員使用而作為詐欺被害人之工具，且取款得逞無訛。
  ㈡被告客觀上有交付本案行動電話門號之SIM卡之行為，且其主
    觀上並具有幫助詐欺取財之不確定故意，茲述如下：
    ⒈被告先於警詢時供稱：伊沒有去申辦0000000000號門號，
      伊記得曾於2年前，在車站有人給伊1張電話SIM卡，但是
      伊並沒有使用該SIM卡等語（見偵15155卷第16至17頁）；
      復於偵查中先供稱：伊沒有見過0000000000這個門號，因
      為伊之前曾經去醫院健康檢查，有人招攬這個門號，伊有
      拿到SIM卡，SIM卡不知放到哪裡，伊也還沒開卡等語（見
      偵15155卷第114頁），又供稱：伊沒有申辦0000000000門
      號；107年2月份伊去新莊體檢的時候，有人跟伊說可以免
      費申請SIM卡，伊覺得那個門號申請不用錢，大家都在寫
      申請書，對方一直拜託伊，伊就跟著一起寫申請書申請，
      伊想說先申請放著，如果有家人來可以給他們用，但沒有
      開啟使用，伊不知道伊將SIM卡放到哪裡等語（見偵13542
      卷第12至13頁）；並於原審訊問時供稱：伊之前跟很多移
      工一起去耕莘醫院體檢時，那邊有1個越南同鄉，問每個
      人有沒有要申辦SIM卡，是免費的，所以伊就辦了，就放
      在宿舍伊等吃飯的桌上等語（見原審卷第86頁）；再於原
      審準備程序期日中供稱：SIM卡是伊在辦外勞體檢活動時
      申辦，當時有把伊的居留證號拍下，伊自己寫了很多資料
      ，並給伊10個新卡號碼，叫伊自己挑1個，當時伊看到有3
      個8，伊就選了那個SIM卡，因為伊沒有使用，伊也忘記正
      確號碼了，當時是回到伊租處，伊準備吃東西，就把SIM
      卡放在桌上，那個桌子是很多人共用，伊的宿舍有10個人
      住，其他人老婆也會過來，所以有很多人出入宿舍，伊不
      知道是誰拿走SIM卡等語（見原審卷第110頁）；且於原審
      審理中供稱：伊記得當時快過年，在新店某個醫院做體檢
      ，體檢完要上車時，有1個越南人問伊要不要申請1張SIM
      卡，申請不用花費，伊想說不用花費，且如果申請辦理的
      人也可以賺業績，伊想說幫忙他作業績，伊跟他說伊在使
      用OK卡，就將伊的文件交給他，他說可以幫伊查可不可以
      申請，他說伊可以再申請1張預付卡，就幫伊申請預付卡
      ，申請完，他就馬上交給伊SIM卡，伊就拿回家，伊體檢
      回到家約11點半，伊將外套放在客廳椅子上，因為SIM卡
      蠻大的，沒有辦法放在外套口袋，回家後，伊急忙著想要
      去煮飯，就將SIM卡隨手放在飯桌上，煮完飯，伊就忘記
      有這張卡，沒想到SIM卡會被偷走，伊也不知道什麼時候
      被偷走等語（見原審卷第174至176頁）；嗣於上訴狀中陳
      稱：伊申辦電話SIM卡，係因越南同鄉希望幫忙增加業績
      而申辦，辦好後，伊有拿回卡片，因為朋友之弟弟剛到臺
      灣，伊就交給朋友使用，之前在原審所陳述SIM卡遺失等
      語為伊本人記錯等語（見本院卷第19頁）；然於本院審理
      中又改稱：伊記得當時確實有申辦SIM卡，是伊親自直接
      申辦，伊去做體檢時，一起申辦的，當時有越南同鄉攔伊
      下來，請伊辦這個門號，伊交證件給他，他幫伊填寫，伊
      有壓手印；伊是在家裡不見這張SIM卡的，上訴理由狀中
      所稱借給朋友弟弟的那張SIM卡，不是這張SIM卡，而是另
      外1張SIM卡，伊本身也有另外1支電話，伊記不起來伊總
      共申請多少張SIM卡等語（見本院卷第41至42頁），則被
      告就其有無申辦本案行動電話門號、有無交付他人使用等
      部分供述前後不一，其所述是否屬實，顯屬有疑。
    ⒉復被告於申辦本案行動電話門號前，已另向臺灣大哥大股
      份有限公司申請行動電話門號0000000000使用，其從未使
      用過本案行動電話門號等情，業經被告於警詢時陳述明確
      （見偵15155卷第16頁），足認被告申辦本案行動電話門
      號時並無供自己使用該門號之意思；又觀之前引之台灣之
      星110年2月5日函及其所檢附行動電話門號0000000000號
      之基本資料、預付卡服務申請書可知，本案行動電話門號
      係於107年1月17日申辦，並於同年月18日啟用；然被告前
      往新店耕莘醫院接受健康檢查之日期為107年2月11日乙節
      ，有天主教耕莘醫療財團法人耕莘醫院109年12月16日耕
      醫病歷字第1090009876號函覆原審法院明確（見原審卷第
      136頁），顯見被告所辯與事實有違。況且，被告居住於
      多人出入之宿舍，該處雖無可安全保管私人物品之隱私空
      間，惟並未曾發生有人物品遭竊等情，亦經證人即吉泰人
      力仲介公司員工高燕薇於原審審理中到庭證述明確（見原
      審卷第169至171頁），是被告前開所辯，顯屬事後卸責之
      詞，不足採信。
    ⒊再詐欺集團遂行詐欺取財犯行過程中，為確保達成詐欺取
      財之目的並躲避檢警追緝，以他人之行動電話門號供作與
      被害人聯絡之工具使用，衡情，通常會先取得行動電話門
      號所有人之同意才使用，否則倘使用他人遺失之行動電話
      門號作為與被害人聯絡之工具使用，亟易因遺失行動電話
      門號之所有人向電信公司辦理掛失或報警處理，使犯罪集
      團著手遂行詐欺取財犯行時，過程中因該行動電話門號業
      已掛失，被害人無法以犯罪集團原來之門號繼續聯繫，而
      阻礙犯罪集團指示被害人匯款、轉帳等後續詐欺取財犯行
      之實施，或因該行動電話門號所有人已報警處理，使犯罪
      集團於遂行詐欺取財犯行過程中輕易遭受檢警鎖定並追緝
      ，犯罪集團自不可能冒此風險使用他人遺失之行動電話門
      號。況行動電話門號SIM卡屬細小物品，倘不慎遺失，除
      非刻意尋找，否則多半遭踐踏損毀或誤為碎片垃圾而丟棄
      ，其遺失掉落後，恰由從事詐騙之不法分子拾獲，並進而
      作詐騙工具使用之機率甚低。遑論本件詐欺集團係以本案
      行動電話門號聯絡並詐欺被害人，倘該詐欺集團成員未與
      被告達成使用之合意，一旦被告向電信公司申請停話，詐
      欺集團可能無法順利遂行詐欺行為，衡情詐欺集團要無可
      能冒此風險使用他人遺失之行動電話門號，從而，被告辯
      稱：本案行動電話門號SIM卡係遺失云云，顯不可信。則
      本案行動電話門號既係被告申辦，申辦後，該門號SIM卡
      又非遺失，堪認被告係於107年1月17日申辦後某時起，至
      同年3月13日15時55分許本案行動電話門號遭作為詐欺工
      具前之某時許止期間內某時許，在不詳地點，以不詳方式
      ，將本案行動電話門號之SIM卡交付予某真實姓名、年籍
      均不詳之成年人收受，而將上開行動電話門號之SIM卡提
      供予該真實姓名、年籍均不詳之成年人及其所屬之詐欺集
      團成員使用甚明。
    ⒋按刑法上之故意，可分為直接故意與不確定故意（間接故意），所謂「不確定故意」，係指行為人對於構成犯罪之事實，預見其發生而其發生並不違背其本意者，刑法第13條第2項定有明文。查一般人向電信業者申辦行動電話使用，概須提供申辦人真實姓名、身分證字號與身份證明文件、地址，而通訊傳播委員會為防堵詐欺集團或者其餘不法人士辦理門號為不法使用，更要求電信業者於辦理門號時，申辦人均須交付雙證件始能申辦門號，可見該行動電話有某程度之專有性，一般人均有妥善保管、防止他人擅自使用自己名義申辦之行動電話門號之基本認識，不會輕易交付他人使用；再參諸我國行動電話通信業者對於申辦行動電話門號使用並無特殊資格及使用目的之限制，故凡有正當目的使用行動電話門號之必要者，均可自行前往業者門市或特約經銷處辦請使用，殊無借用他人名義所申辦行動電話門號使用之理，倘不自行申辦行動電話門號，反無故使用無信賴關係之他人名義所申辦行動電話門號SIM卡，依常理得認為其使用他人行動電話門號SIM卡使用之行徑，極可能與財產犯罪密切相關。況近年來詐欺集團利用人頭行動電話門號實行詐欺取財之犯罪案件層出不窮，業經平面或電子媒體廣為披載、報導，政府亦一再多方宣導反詐騙政策，提醒一般民眾，則任意收購或蒐集他人行動電話門號供作不明使用，依一般認知，應可合理懷疑有隱身幕後之人欲利用人頭行動電話門號掩飾其財產犯罪行為，以避免遭檢警追查。查被告雖為外籍移工，然被告係高中畢業，自104年8月17日起即來台工作等情，業據被告於警詢及本院審理中供述甚明（見偵15155卷第16頁；本院卷第73頁），顯具有相當智識及社會經驗、歷練之成年人，對於上情自難諉為不知，其既可預見將所申辦之本案行動電話門號SIM卡隨意交予不詳身分之人，可能落入詐騙集團掌握並以之為詐騙工具，仍將本案行動電話門號SIM卡交予詐欺集團成員，對於他人可任意使用該行動電話門號SIM卡作為詐欺犯罪或其他財產犯罪工具之結果漠不關心，自有容任他人使用系爭行動電話從事詐騙、任其發生心態，足認被告主觀上確有幫助詐欺集團成員為詐欺取財犯行之不確定故意。
  ㈢綜上所述，被告所辯顯係卸責之詞，無可憑採。本件事證已
    臻明確，被告犯行洵堪認定，應予依法論科。
二、論罪：
    按刑法上之幫助犯，係對於犯罪與正犯有共同之認識，而以
    幫助之意思，對於正犯資以助力，而未參與實施犯罪之行為
    者而言（最高法院75年度台上字第1509號、88年度台上字第
    1270號判決要旨參照）。是以，如未參與實施犯罪構成要件
    之行為，且係出於幫助之意思提供助力，即屬幫助犯，而非
    共同正犯。查本案被告交付本案行動電話門號SIM卡予某真
    實姓名、年籍均不詳之成年人及其所屬之詐欺集團成員使用
    。嗣該詐欺集團成員基於意圖為自己不法所有之詐欺取財犯
    意，以本案行動電話門號撥打電話予被害人，對被害人施用
    詐術，致被害人陷於錯誤，因而匯款至本案帳戶內，旋遭提
    領15萬元，是被告所為係參與詐欺取財罪構成要件以外之行
    為，且在無證據證明被告係以正犯而非以幫助犯之犯意參與
    犯罪之情形下，應認其所為係幫助犯而非正犯行為。核被告
    所為，係犯刑法第30條第1項前段、第339條第1項之幫助詐
    欺取財罪。
三、刑之減輕事由：
    被告以幫助他人犯詐欺取財罪之不確定故意，參與犯罪構成
    要件以外之行為，其犯罪情節及惡性，與實施詐騙之詐欺正
    犯不能等同評價，爰依刑法第30條第2項之規定，按正犯之
    刑減輕之。
 四、上訴駁回之理由：
    原審審理結果，認被告犯幫助詐欺取財罪證明確，適用刑法
    第30條第1項前段、第2項、第339條第1項、第41條第1項前
    段、刑法施行法第1條之1第1項等規定，審酌被告可預見提
    供身分證件予他人申辦行動電話門號，得使從事詐騙之不法
    分子持以作為詐欺犯行之工具使用，藉以逃避警方追緝，間
    接助長詐欺犯行，造成無辜民眾受騙而遭受財產損失，竟仍
    容任他人使用以其名義申辦之本案行動電話門號，使從事詐
    欺之人持以實施詐欺犯罪，致被害人受有如事實欄所示之金
    錢損失，所為應予非難。惟念及被告為外籍移工，社經地位
    相對弱勢，易因生活所迫致思慮不周，其惡性尚非重大。兼
    衡被告無前科之素行，高中畢業之智識程度，現擔任電子工
    廠作業員，需撫養母親及小孩之家庭生活狀況等一切情狀，
    量處拘役55日，並諭知易科罰金之折算標準；又說明本案被
    告係受拘役之宣告，尚無刑法第95條有關驅逐出境規定之適
    用，經核其認事、用法並無違法或不當，量刑亦稱妥適，應
    予維持。是被告猶執前詞否認犯罪，上訴指摘原審判決不當
    云云，為無理由，應予駁回。
據上論斷，應依刑事訴訟法第368條，判決如主文。
本案經檢察官姜長志提起公訴，檢察官陳正芬到庭執行職務。
中　　華　　民　　國　　111 　年　　3 　　月　　30　　日
                  刑事第二十三庭審判長法　官  許永煌
                                      法　官  黃美文
                                      法　官  雷淑雯
以上正本證明與原本無異。
不得上訴。
                                      書記官  林立柏
中　　華　　民　　國　　111 　年　　4 　　月　　6 　　日
附錄本案論罪科刑法條全文
中華民國刑法第339條
（普通詐欺罪）
意圖為自己或第三人不法之所有，以詐術使人將本人或第三人之
物交付者，處5年以下有期徒刑、拘役或科或併科50萬元以下罰
金。
以前項方法得財產上不法之利益或使第三人得之者，亦同。
前二項之未遂犯罰之。